【裁判字號】    92,簡上,249
【裁判日期】    921017
【裁判案由】    給付工程款
【裁判全文】
臺灣臺北地方法院民事判決                        九十二年度簡上字第二四九號
    上  訴  人  致幃工程有限公司
    法定代理人  庚○○
    訴訟代理人  乙○○
                丙○○
    被上訴人    立旺營造工程有限公司
    法定代理人  己○○
    訴訟代理人  楊智全律師
    複  代理人  顏維助律師
                丁○○
    訴訟代理人  甲○○
右當事人間請求給付工程款事件，上訴人對於中華民國九十二年二月十三日本院新店
簡易庭九十一年度店簡字第五一一號第一審判決提起上訴，本院於九十二年十月三日
辯論終結，判決如下：
    主  文
上訴駁回。
第二審訴訟費用由上訴人負擔。
    事  實
甲、上訴人方面：
一、聲明：
  (一)原判決廢棄。
  (二)被上訴人應給付上訴人新台幣（下同）三十萬三千二百五十八元及自民國九十一
    年五月七日起至清償之日止按年息百分之五計算之利息。
二、陳述：除與原判決記載相同者，茲引用之外，補稱略以：
  (一)系爭合約第五條第二款約定「安裝測試完成後，被上訴人即應一次給付尾款」，
    上訴人於承包此工程時，已考量若需等人形磚、植草磚、庭園磚等工程全部完成
    後，上訴人始能請求工程款，則其他工程如有瑕疵將導致上訴人無法請款，因此
    特別於合約中註明安裝測試完成後，上訴人即得請求工程款。又上訴人於系爭工
    程安裝完成後，即同意新竹市政府得先行使用，該工程於選舉期間已運轉二、三
    月，由上可證，上訴人確實已完成安裝，被上訴人自應給付該工程尾款。
  (二)新竹市長選舉完畢後，新任市長林政則下令關閉新竹市政府廣場前噴水水景設備
    ，新竹市政府相關人員因而通知被上訴人關閉系爭工程之總電源開關，被上訴人
    竟未知會上訴人，忽視系爭工程機房之設備設置於地面底下可能產生積水之危險
    ，自行關閉連同抽水馬達部分之總電源，嗣後果因降雨關係，雨水經鋪設石板滲
    入機房，而抽水馬達之電源已關閉致無法開啟運作，導致機房設備泡水故障，該
    損害既因被上訴人過失所生，自應由被上訴人自行負擔，被上訴人不得以此為拒
    絕付款之藉口。
  (三)上訴人於完成系爭工程修復後，曾會同被上訴人及新竹市政府驗收官前往驗收，
    該驗收官因考量該噴水設備之安全性，當場要求上訴人變更供電系統，上訴人為
    符合該驗收官之要求，僅得以延展驗收時間以進行軟體修正，如該驗收官未當場
    要求變更，該次驗收即可通過。上訴人為達成該驗收官變更供電系統之要求，已
    額外支付修正電腦軟體費用，然因系爭工程為精密儀器，依歐母定律，變更供電
    系統後必然導致噴水效果降低，足見系爭工程之噴水系統於修復後高度不足之問
    題並不可歸責於上訴人。
三、證據：除援用第一審所提立證方法外，補提工程合約影本二份、照片十二張及歐
    母定律說明書為證，並聲請訊問證人蔣龍、戊○○。
乙、被上訴人方面：
一、聲明：駁回上訴。
二、陳述：除與原判決記載相同者，茲引用之外，補稱略以：
  (一)系爭工程經新竹市政府驗收結果，發現缺失甚多，上訴人提起本件訴訟後，經原
    審法官勸諭，上訴人本同意於九十一年十月二十三日前將系爭工程安裝完成，然
    上訴人將系爭工程之重要機器取走後，迄今仍未完成安裝測試，上訴人未於兩造
    約定之九十一年十月二十三日期限前完成安裝，顯係拒絕修繕，因被上訴人需於
    一定期限內完成系爭工程交新竹市政府驗收，被上訴人已另請他人完成該工程，
    依法自得解除系爭契約。
  (二)依系爭工程契約第五條之規定，上訴人需依約完成安裝並經測試完成後，始得向
    被上訴人請求給付尾款，惟上訴人所施做之工程並未經被上訴人驗收通過，自不
    得向被上訴人請求給付工程款，上訴人如主張系爭工程業已安裝完成並經測試通
    過，應負舉證責任。
  (三)被上訴人向業主新竹市政府承攬景觀改善工程，依約須經驗收通過後始得向新竹
    市政府請款，被上訴人將前開工程部分項目轉包上訴人，依工程界慣例，次承攬
    人需會同承攬人連同業主一併驗收通過後，始得謂「完工」，是系爭工程契約第
    五條之規定自應解釋為「系爭工程須經被上訴人連同新竹市政府驗收通過後，上
    訴人始得向被上訴人請求給付尾款」，始符合當事人之真意。
三、證據：除援用第一審所提立證方法證據外，補提統一發票影本、工程承攬合約書
    影本為證。
    理  由
壹、程序方面：
一、被上訴人法定代理人於九十二年六月二十六日已變更為己○○，被上訴人依民事
    訴訟法第一百七十六條之規定，於九十二年九月四日具狀聲明承受訴訟，應予准
    許，合先敘明。
二、上訴人經合法通知，無正當理由，未於最後言詞辯論期日到場，核無民事訴訟法
    第三百八十六條所列各款之情形，爰依被上訴人之聲請，由其一造辯論而為判決
    。
三、按在第二審為訴之變更或追加，非經他造同意，不得為之，但第二百五十五條第
    一項第二款至第六款情形，不在此限，民事訴訟法第四百四十六條第一項定有明
    文。上訴人上訴之聲明原為「原判決廢棄，被上訴人應給付上訴人三十三萬三千
    二百五十八元及自九十一年五月七日起至清償之日止按年息百分之五計算之利息
    」，後於九十二年六月五日當庭減縮為「被上訴人應給付上訴人三十萬三千二百
    五十八元及自九十一年五月七日起至清償之日止按年息百分之五計算之利息」，
    核與民事訴訟法第二百五十五條第一項第三款之情形相符，應予准許。
貳、實體方面：
一、上訴人起訴主張：兩造於九十年十月十一月簽訂系爭工程契約，工程合約總價為
    四十六萬八千六百五十七元，上訴人已完成該工程，然被上訴人僅給付頭期款十
    六萬元，為此請求被上訴人給付所餘工程尾款三十三萬三千二百五十八元及自九
    十一年五月七日起至清償之日止按年息百分之五計算之利息（原審判決上訴人敗
    訴，上訴人上訴後縮減上訴聲明為「被上訴人應給付三十萬三千二百五十八元及
    自九十一年五月七日起至清償之日止按年息百分之五計算之利息」，其縮減部分
    業已確定）。
    被上訴人則以：依系爭工程契約第五條之規定，上訴人需依約完成安裝並經測試
    通過後，始得向被上訴人請求給付尾款，然上訴人所施做之工程並未經被上訴人
    驗收通過，自不得向被上訴人請求給付工程款等語置辯。
二、查上訴人主張兩造於九十年十月十一月簽訂系爭工程契約，由上訴人承攬「新竹
    市政府前廣場水景設備風災搶修工程」，工程合約總價為四十六萬八千六百五十
    七元，上訴人須於九十年十月二十八日前完成工作，付款方式為被上訴人於合約
    簽訂時，先給付上訴人十六萬元，待上訴人完成安裝測試後，被上訴人再以一個
    月期限之支票給付尾款，被上訴人已給付十六萬元予上訴人等情，業據上訴人提
    出系爭工程契約書影本、上訴人九十年九月二十七日報價單影本、崇信國際法律
    智慧財產權事務所九十一年一月二十四日函影本為證，並為兩造所不爭執，自堪
    信為真實。惟上訴人主張系爭工程已完成安裝測試，被上訴人將將所餘尾款給付
    予上訴人等情，則為被上訴人所否認，並以前詞置辯。
三、按解釋意思表示，應探求當事人之真意，不得拘泥於所用之辭句，民法第九十八
    條定有明文。而解釋當事人之契約，應以當事人立約當時之真意為準，而真意何
    在，又應以過去事實及其他一切證據資料為斷定之標準，不能拘泥文字致失真意
    （最高法院九十二年度台上字第一一三一號裁判參照）。上訴人雖主張依系爭工
    程契約第五條「經安裝測試完成，甲方（即被上訴人）應一次給付尾款（期票一
    個月）」之規定，上訴人於完成安裝後，即得向被上訴人請求工程尾款云云；惟
    查，上訴人先於九十年五月間與被上訴人簽訂「新竹市政府前水景設備工程」，
    承攬被上訴人向新竹市政府承包「中正路（第二期）人行環境改善工程暨本府前
    外部空間景觀改善工程」之部分機電工程，該工程業已於九十年五月三十日前完
    成，被上訴人並已給付工程款八十五萬元予上訴人，後因該工程部分設備遭颱風
    損壞，被上訴人為修復系爭工程，再於九十年十月十一月與上訴人簽訂系爭工程
    契約等情，有被上訴人所提「新竹市政府前水景設備工程」契約影本在卷足憑，
    並為上訴人所不爭執，堪信為真。查系爭工程契約第五條雖僅記載：「經『安裝
    測試』完成後，上訴人始得請求尾款」等語，惟系爭工程係為修復兩造九十年五
    月所簽訂「新竹市政府前水景設備工程」之部分設施而簽訂，而前揭「新竹市政
    府前水景設備工程」第五條已規定上訴人應配合新竹市政府驗收，解釋上自應認
    系爭工程需經安裝完成並配合新竹市政府測試驗收完成後，上訴人始得向被上訴
    人請求給付尾款，始符合兩造當事人締約當時之真意，是上訴人主張被上訴人於
    該工程安裝完成後即須給付尾款予被上訴人云云，委無足採。
四、按承攬者，謂當事人約定，一方為他方完成一定之工作，他方俟工作完成，給付
    報酬之契約，民法第四百九十條定有明文；次按當事人主張有利於己之事實者，
    就其事實有舉證之責任，民事訴訟法第二百七十七條前段定有明文，上訴人主張
    系爭工程已經完成安裝測試，自應就該事實負舉證責任。查，上訴人所提之現場
    照片十二張，僅顯示系爭工程之機房之位置及該機房部分設備曾遭泡水，並無法
    證明係工程已安裝測試完成。又查，系爭工程於九十一年七月八日經新竹市政府
    辦理初驗時，已當場指明機電部分噴水品質有瑕疵，承包商須繼續改善，設計監
    造單位應提出說明，有新竹市政府九十一年七月十八日府工程字第○九一四○○
    五四六三一號函附驗收缺失協調會議記錄在卷足憑，並經證人即新竹市政府工務
    局工程隊技士蔣龍於本院到場證稱：「‧‧‧這個工程確實在九十年六月報完工
    ，但是我們陸陸續續驗收不合格，‧‧‧附表驗收缺失說明表第三十三項所列驗
    收缺失，就是指噴水池那個工程，這個缺失在九十年六月施工單位報完工後，我
    們進行驗收就發現有這些瑕疵存在，這些瑕疵到九十二年三月才全部驗收合格‧
    ‧‧」等語明確（見本院九十二年七月十七日準備程序筆錄），又被上訴人另於
    九十一年十二日與承正電機有限公司（下稱承正公司）簽訂工程承攬合約書，由
    承正公司負責繼續施做系爭工程，並於支付九十二年三月二十九日支付工程款二
    十九萬四千元予承正公司，有該工程承攬契約書影本及發票影本在卷足憑，並經
    證人即承正公司負責人於本院到場證述明確（見本院九十二年九月四日準備程序
    筆錄），而上訴人於原審言詞辯論時亦自承系爭工程並未經驗收通過（見原審九
    十一年九月二十六日言詞辯論筆錄），足見上訴人所施做之系爭工程並未經未經
    驗收測試通過，上訴人復無法提出其他證據證明其所施做之工程業經完成安裝測
    試，其所為前開主張自無足採。
五、綜上所述，上訴人主張系爭工程已經完成安裝測試等情，並不足採，則上訴人據
    此依系爭工程契約，主張被上訴人應給付上訴人工程尾款三十萬三千二百五十八
    元及法定遲延利息，為無理由，不應准許。原審為上訴人敗訴之判決，及駁回其
    假執行之聲請，並無不合。上訴意旨指摘原判決不當，求予廢棄改判，為無理由
    ，應予駁回。
六、本件判決之基礎已臻明確，兩造其餘之攻擊防禦方法及舉證，核與判決無影響，
    毋庸一一論列，併此序明。
七、據上論結，本件上訴為無理由，依民事訴訟法第四百三十六條之一第三項、第四
    百四十九條第一項、第七十八條，判決如主文。
中      華      民      國    九十二    年      十      月      十七    日
                                      民事第二庭
                                          審判長法  官    丁蓓蓓
                                                法  官    吳燁山
                                                法  官    李家慧
右為正本係照原本作成。
本件不得上訴。
中      華      民      國    九十二    年      十      月      十七    日
                                                書記官 劉芳菊


司法院資訊處製作；財團法人民間司法改革基金會備份。
